【裁判字號】    99,交聲,196
【裁判日期】    991112
【裁判案由】    違反道路交通管理處罰條例聲明異議
【裁判全文】
臺灣雲林地方法院交通事件裁定         99年度交聲字第196號
原處分機關
即移送機關  交通部公路總局嘉義區監理所雲林監理站
受處分人即
異  議  人  甲○○
上列異議人即受處分人因違反道路交通管理處罰條例案件，對於
交通部公路總局嘉義區監理所雲林監理站於民國99年7 月12日所
為之處分（原處分案號：雲監裁字第72-KAJ023395號），聲明異
議，本院裁定如下：
    主  文
異議駁回。
    理  由
一、原處分意旨略以：本件異議人即受處分人（下稱異議人）甲
    ○○騎乘車牌號碼UTD-092 號輕型機車，於民國99年2 月10
    日10時51分許，行經光復路與建國一村前時，因有「駕車行
    經有燈光號誌管制之交岔路口闖紅燈」及「不服從交通勤務
    警察或依法令執行交通指揮、稽查任務人員之稽查」之行為
    ，經值勤員警製單逕行舉發，嗣經交通部公路總局嘉義區監
    理所雲林監理站（下稱移送機關）以異議人違規事實明確，
    依道路交通管理處罰條例第53條第1 項、第60條第2 項第1
    款及違反道路交通管理事件統一裁罰基準表之規定，分別裁
    處異議人罰鍰新臺幣（下同）2,700 元及1,200 元，共計
    3,900 元，並依同條例第63條第1 項第3 款、第1 款規定各
    記違規點數3 點及1 點，合計共記違規點數4 點等語。
二、聲明異議意旨略以：異議人並無裁決書所述闖紅燈或不服從
    交通勤務警察之稽查而逃離現場之情形，且舉發應提供照片
    等證據佐證，以免發生違誤，為此聲明異議，請求撤銷原處
    分。
三、按對於違反道路交通管理處罰條例之行為，逕行舉發者，應
    按已查明之資料填註車牌號碼、車輛種類、車主姓名及地址
    ，並於通知單上方空白處加註逕行舉發之文字後，由舉發機
    關送達被通知人；處理違反道路交通管理事件，有關文書送
    達之程序，依行政程序法之規定，違反道路交通管理事件統
    一裁罰基準及處理細則第11條第1 項第4 款、第5 條亦有明
    定。次按行政程序法第68條第1 項、第72條第1 項、第73條
    第1 項、第74條第1 項規定：「送達由行政機關自行或交由
    郵政機關送達」、「送達，於應受送達人之住居所、事務所
    或營業所為之」、「於應送達處所不獲會晤應受送達人時，
    得將文書付與有辨別事理能力之同居人、受僱人或應送達處
    所之接收郵件人員」、「送達，不能依前2 條規定為之者，
    得將文書寄存送達地之地方自治或警察機關，並作送達通知
    書兩份，一份黏貼於應受送達人住居所、事務所、營業所或
    其就業處所門首，另一份交由鄰居轉交或置於該送達處所信
    箱或其他適當位置，以為送達；前項情形，由郵政機關為送
    達者，得將文書寄存於送達地之郵政機關」。另依民事訴訟
    法第138 條第2 項之規定，寄存送達自寄存之日起，經10日
    發生效力；行政程序法雖未如民事訴訟法增設第138 條第2
    項，然道路交通管理處罰條例第89條前段既規定：「法院受
    理有關交通事件，準用刑事訴訟法之規定」，而刑事訴訟法
    第62條復規定：「送達文書，除本章有特別規定外，準用民
    事訴訟法之規定」，是交通事件之寄存送達亦應準用民事訴
    訟法第138 條第2 項規定，認寄存送達自寄存之日起，經10
    日發生效力。又前開所稱「住居所」係民法上概念（即民法
    第20條至第24條所規定），指當事人依一定事實，足認以久
    住之意思，住於一定之地域者，即為設定其住所於該地。所
    謂「一定事實」，包括戶籍登記、居住情形等，尤以戶籍登
    記資料為主要依據，但不以登記為要件。而戶籍法所為之戶
    籍住址之登記，採形式主義，未登記不發生戶籍法上效力。
    戶籍登記之住址，則為戶籍管轄區內之處所，主要發生選舉
    、兵役、教育等公法上效力，與住居所為民法上法律行為的
    準據，發生各種民事上的效力，二者規範意旨不同。實務上
    戶籍法上的住址與民法上的住居所，絕大多數情形雖為同一
    處所，但並非當然同一，然不論法院或行政機關在調查「住
    所」時，通常均以戶籍登記的住址為認定標準。又行政程序
    法第110 條第1 項規定：「書面之行政處分自送達相對人及
    已知之利害關係人起；書面以外之行政處分自以其他適當方
    法通知或使其知悉時起，依送達、通知或使知悉之內容對其
    發生效力」，是交通違規行為之舉發性質，不論屬公法上有
    相對人之書面意思通知或行政處分，均應自書面（舉發通知
    單）送達於受通知人，或使其達於可得瞭解舉發違規通知單
    內容之狀態，始完成舉發程式而發生效力。
四、經查，本件舉發違反道路交通管理事件通知單，係經雲林縣
    警察局虎尾分局（下稱舉發機關）查詢車主車籍地址，即雲
    林縣虎尾鎮廉使里廉使1558號後，於99年2 月12日交虎尾郵
    局寄出，因不獲會晤異議人本人亦無受領文書之同居人，於
    99年2 月26日寄存於虎尾郵局待領；而移送機關亦將上開99
    年7 月12日所雲監裁字第72-KAJ023395號裁決書，亦因不獲
    會晤異議人本人亦無受領文書之同居人，於99年7 月16日寄
    存於虎尾郵局待領等情，有雲林縣警察局虎尾分局99年8 月
    26日雲警虎交裁字第0990011547號函暨所附送達證書及移送
    機關送達證書各1 份附卷可稽。惟異議人早於92年3 月19日
    變更其戶籍至「雲林縣虎尾鎮○○里○○路283 號4 樓」，
    有異議人交通違規案件陳述書、聲明異議狀、個人基本資料
    查詢結果、遷徙紀錄資料查詢結果各1 份在卷可憑，可見異
    議人確居住於戶籍所在地，而非雲林縣虎尾鎮廉使里廉使
    1558號。舉發機關於製作舉發通知單或移送機關製作裁決書
    ，透過戶政查詢系統查明異議人所居住之戶籍地址，乃輕而
    易舉之事，舉發機關或移送機關不為查明即逕依異義人之車
    籍地址為前揭送達，尚不得逕以異議人未陳報變更住所地，
    即卸免其等依法送達之義務。依此，應認為移送機關對異議
    人之裁罰，須待其另行將裁決書合法送達於異議人時，方生
    效力（異議期間也從合法送達之後才起算，若未送達，即無
    異議逾期之問題）。然因道路交通案件處理辦法，並未允許
    法院得將原處分撤銷，發回原處分機關另行裁決，是本件異
    議人對於尚未生效之處分聲明異議，並不合法，且無從補正
    ，仍應由本院逕予駁回。惟本裁定非認異議人之異議當然無
    理由，僅係要求移送機關再為適法處理，不可不辨，附此敘
    明。
據上論斷，應依道路交通管理處罰條例第87條第2 項、道路交通
案件處理辦法第18條，裁定如主文。
中    華    民    國    99    年    11    月    12    日
                    交通法庭    法  官  蕭雅毓
以上正本證明與原本無異。
如不服本裁定，應於裁定送達後5 日內，向本院提出抗告狀（須
附繕本）。
                                書記官  鍾宜津
中    華    民    國    99    年    11    月    12    日

司法院資訊處製作；財團法人民間司法改革基金會備份。
